【裁判字號】    98,簡上,104
【裁判日期】    990604
【裁判案由】    分割共有物
【裁判全文】
臺灣臺中地方法院民事判決             98年度簡上字第104號
上  訴  人    子○○
訴訟代理人    甲○○
              吳榮昌律師
上  一  人
複 代 理人    陳世川律師
視為上訴人    癸○○（即己○○之承受訴訟人）
              戊○○（即己○○之承受訴訟人）
              辛○○（即己○○之承受訴訟人）
              乙  ○（即己○○之承受訴訟人）
              壬○○（即己○○之承受訴訟人）
              丙○○
兼 上 一人
訴訟代理人    庚○○
視為上訴人    卯○○
兼 上 一人
訴訟代理人    寅○○
被 上 訴人    丁○○
訴訟代理人    黃呈利律師
複 代 理人    丑○○
上當事人間請求分割共有物事件，上訴人對於中華民國98年3月
31日本院沙鹿簡易庭97年度沙簡字第225號第一審判決提起上訴
，被上訴人並為訴之追加，本院於民國99年5月7日言詞辯論終結
，判決如下：
    主      文
上訴駁回（原判決主文第一項第五、六行關於「編號B部分面積
四一一點○七平方公尺土地，分由被告己○○取得」之記載應更
正為「編號B部分面積四一一點○七平方公尺土地，分由視為上
訴人癸○○、戊○○、辛○○、乙○及壬○○公同共有」）。
視為上訴人癸○○、戊○○、辛○○、乙○、壬○○應就其被繼
人己○○所有坐落台中縣大肚鄉○○段二五六地號土地，面積二
四六六點四四平方公尺，應有部分十二分之二，辦理繼承登記。
第二審訴訟費用由兩造依如附表所示各該應有部分比例負擔。追
加之訴之訴訟費用則由視為上訴人癸○○、戊○○、辛○○、乙○及壬○○負擔。
    事實及理由
甲、程序方面：
一，本件訴請分割共有物訴訟，其訴訟標的對於兩造必須合一確
    定，為固有必要共同訴訟，故原審共同被告僅其中子○○提
    起本件上訴，依民事訴訟法第56條第1款規定，其效力自及
    於全體，原審共同被告己○○（按：己○○於本件繫屬中，
    已於民國98年10月7日死亡，被上訴人並已具狀聲明由其繼
    承人癸○○、戊○○、辛○○、乙○、壬○○承受訴訟）、
    丙○○、庚○○、卯○○及寅○○等人雖未提起上訴，亦應
    視為已有合法之上訴，合先敘明。
二、又坐落台中縣大肚鄉○○段256地號土地（下稱系爭土地）
    之原共有人之一己○○於本件繫屬於第二審法院後之98年10
    月7日死亡，依法應由其繼承人即其配偶癸○○及其子女戊○○、辛○○、乙○、壬○○等人承受訴訟，而被上訴人亦
    已於99年2月12日具狀聲明由伊等5人承受視為上訴人己○○
    部分之訴訟，有各該戶籍謄本及聲明承受訴訟狀附卷可稽，
    核與民事訴訟法第168條、第175條第2項及第176條之規定並
    無不符，自為法之所許。
三、按在簡易訴訟程序之第二審為訴之變更或追加，非經他造同
    意不得為之，但有民事訴訟法第255條第1項第2款至第6款情
    形不在此限，此觀之同法第436條之1第3項準用第446條第1
    項規定自明。復按，法院裁判分割共有物，性質上為共有人
    間應有部分之交換，屬處分行為，以各共有人之處分權存在
    為前提，故提起分割共有物之訴，參與分割之當事人以全體
    共有人為限，而各共有人之應有部分應以土地登記簿上所記
    載者為準。倘於第二審言詞辯論終結前有共有人死亡時，其
    繼承人因繼承，固於登記前已取得不動產物權，惟非經登記
    不得處分其物權，則在辦畢繼承登記前，其繼承人仍不得以
    共有人身分參與共有物之分割，故為求訴訟經濟起見，共有
    之不動產之共有人中一人死亡，可許原告就請求繼承登記及
    分割共有物之訴合併提起，即以一訴請求該死亡之共有人之
    繼承人辦理繼承登記，並請求該繼承人於辦理繼承登記後，
    與原告及其餘共有人分割共有之不動產（最高法院70年1月
    20日70年度第2次民事庭會議決定（二）意旨參照）。查系
    爭土地之原共有人之一己○○於本院第二審訴訟程序進行中
    死亡，依法應由其繼承人癸○○、戊○○、辛○○、乙○、
    及壬○○等人承受其財產上之一切權利義務。然伊等5人迄
    尚未就被繼承人己○○對系爭土地之應有部分12分之2辦理
    繼承登記，有土地登記謄本存卷可查，被上訴人因而於第二
    審程序追加聲明請求己○○之繼承人癸○○、戊○○、辛○○、乙○、及壬○○等5人辦理繼承登記，經核並不甚妨礙
    上訴人及視為上訴人之防禦及本件訴訟之終結，是揆之上開
    規定及說明，被上訴人於第二審程序所為上開訴之追加，當
    為法之所許。
四、視為上訴人癸○○、戊○○、乙○及壬○○經合法通知，均
    未於言詞辯論期日到場，核無民事訴訟法第386條各款所列
    情形，爰依被上訴人之聲請，由其一造辯論而為判決。
乙、得心證之理由：
一、被上訴人起訴主張：系爭土地為兩造所共有，各共有人之應
    有部分之比例分別詳如附表所示。該土地前臨10米道路，而
    上訴人子○○、視為上訴人丙○○及視為上訴人癸○○、戊○○、辛○○、乙○、壬○○之被繼承人己○○於系爭土地
    上尚有建物使用中，且均臨道路，為兼顧共有人現有使用利
    益，被上訴人與視為上訴人寅○○、卯○○已取得共識，願
    於土地分割後繼續保持共有，並願做最大讓步，分得如附圖
    所示A部分土地，僅留面寬約7～9米之土地對外通行之用。
    惟因被上訴人所提之分割方案未能獲得全體共有人之同意，
    因依民法第823條第1項、第824條第2項規定，提起本件訴訟
    ，請求裁判分割系爭土地。並聲明：兩造共有系爭土地應分
    割如附圖一所示：編號Ａ部分面積1233.2平方公尺土地，分
    由被上訴人丁○○、視為上訴人寅○○及卯○○按原應有部
    分比例共有；編號Ｂ部分面積411.07平方公尺土地，分由視
    為上訴人癸○○、戊○○、辛○○、乙○及壬○○之被繼承
    人己○○取得；編號Ｃ部分面積223.8平方公尺土地及編號
    Ｅ部分面積118.77平方公尺土地，分由上訴人子○○取得；
    編號Ｄ部分面積340.34平方公尺土地，分由視為上訴人庚○○、丙○○按原應有部分比例共有；編號Ｆ部分面積139.26
    平方公尺土地，分由視為上訴人丙○○取得。
二、被上訴人嗣於本院補稱：
（一）系爭土地之原共有人己○○已於98年10月7日死亡，其配
      偶癸○○及其子女戊○○、辛○○、乙○及壬○○等人為
      原共有人己○○之繼承人，迄今尚未辦理繼承登記，爰於
      第二審程序追加請求伊等5人就其被繼承人己○○所有系
      爭土地應有部分12分之2辦理繼承登記後，為裁判分割。
      且原判決附圖所示編號B部分面積411.07平方公尺土地，
      分歸視為上訴人癸○○、戊○○、辛○○、乙○及壬○○
      公同共有。
（二）被上訴人購買系爭土地之應有部分時，並不知有上訴人所
      提出之該份「鬮分合約字」，且該「鬮分合約字」內容所
      載土地係大甲郡大肚庄井子頭字蔗第壹參番所在，究是
      否為系爭土地，難以判斷，且該合約並未有任何附圖就其
      所稱各房分管使用之明確範圍，甚者，該合約約款各條內
      容僅係對何人使用建物或建物所有權歸何人為約定，並不
      及於土地，足見上訴人所提出之上開「鬮分合約字」並不
      能證明系爭土地有分管之事實，亦不能舉證證明系爭土地
      依其使用目的有不能分割之情形。再者，系爭土地目前使
      用之現狀，除有部分鋼筋混凝土造建物外，其他傳統三合
      院式建築均甚為破舊，難有存在之價值，而土地又與其上
      建物各為獨立之不動產，土地之分割與否，應以土地之獨
      立經濟價值予以判斷，系爭土地上破損老舊之建物並不足
      以影響土地之分割，自不得以系爭土地尚存有七、八十餘
      年之老建物為由，主張系爭土地之使用性質不得分割。又
      共有物之分管契約與共有物不能分割之約定有異，不影響
      共有人共有物分割請求權之行使，是縱認上訴人所主張之
      分管事實存在，依最高法院84年度台上字第865號及85年
      度台上字第53號判決，暨司法院大法官會議釋字第349號
      解釋意旨，仍不足以影響被上訴人分割系爭土地之請求。
      原判決就上訴人所為主張均已詳加審究，上訴人在上訴審
      又未提出新分割方案，原審所提分割方案已儘量符合現在
      土地使用現況並兼顧全體共有人最大利益，上訴人再執同
      詞提起上訴，實屬無據等情。
三、上訴人子○○則以：
（一）系爭土地及其上房屋均係上訴人祖先來台後分給子孫之珍
      貴共有公產，係不可替換之永久紀念產物，非任何一支系
      之私產，為林家之發跡地。且兩造祖先更於日治時期昭和
      11年12月30日定有「鬮分合約字」，符合民法第823條第1
      項但書「因物之使用目的不能分割」之規定。且該「鬮分
      合約字」其上載明「永不得藉端反覆」，顯見共有人有分
      管之約定，並有約定不分割之情形。該「鬮分合約字」性
      質上屬分管契約，依最高法院48年台上字第1065號判例及
      85年度台上字第2126號判決意旨，對於繼受人即被上訴人
      仍有效力，故被上訴人主張分割系爭土地，於法不合，應
      予駁回。
（二）被上訴人於購買系爭土地上應有部分時已知悉有該「鬮分
      合約字」之存在，觀諸附圖二所示之系爭土地使用現況，
      並參酌「鬮分合約字」中有關林才、林文卻及林棍協議分
      配位置如下：
 （1）附圖二所示「N」部分為公廳之位置圖，房子是坐北朝南
      ，「N」即是「鬮分合約字」中所載「東畔五間尾厝壹間
      東畔護龍頭厝壹間計貳間也，又承先伯父香祀之額應分得
      東畔大房厝壹間也」之房屋。
 （2）又「鬮分合約字」中所載「林才分得護龍頭厝壹間，現為
      母親房屋，若有破損當作參房共同修理，若母親身後此建
      物即歸林才掌管也」之位置即是如附圖二所示「D」部分
      ，而「D」部分現今是由林才之繼承人己○○占有使用，
      可知「鬮分合約字」上所載之土地是指系爭土地。
 （3）另「鬮分合約字」中所載「貳房姪林文卻鬮分應得之建物
      列明於左…」之位置即是如附圖二所示「M」、「K」、「
      L」部分，而「M」部分係由上訴人向林文卻購買後所占有
      使用，至「K」、「L」部分則是由視為上訴人丙○○向林
      文卻購買後占有使用，兩相比對，可知「鬮分合約字」上
      所載之土地係指系爭土地。
 （4）「鬮分合約字」中所載「東畔護龍厝中間連尾間並墻圍外
      護龍尾間計參間也，四房林棍鬮分應得之建物列明於左…
      」之位置即是如附圖二所示「E」、「G」、「J」、「F
      」、「C」部分，該「E」、「G」、「J」部分目前是由林
      棍之繼承人即上訴人占有使用，「F」部分則由林棍之繼
      承人丙○○占有使用、「C」部分則由林棍之孫即視為上
      訴人庚○○所占有使用，益徵「鬮分合約字」上所載之土
      地係指系爭土地。至於如附圖二所示「H」、「I」部分則
      是由林文卻分別出售予上訴人及視為上訴人丙○○。上訴
      人不同意分割系爭土地，希望保持原來之共有狀態，保存
      祖先所遺留土地之完整。
（二）縱認系爭土地得予分割，然原判決所採行之分割方案並不
      符合公平原則。蓋系爭土地上現尚有未保存登記房屋存在
      ，上訴人與其堂兄弟即視為上訴人丙○○等均世居於此父
      祖輩所遺留之房產，而被上訴人所購買之土地位置均是父
      祖輩先前分家產時已共同決定受分配之位置，被上訴人意
      圖以系爭土地共有人身份請求分割該土地，實屬不該。又
      現有道路位置係上訴人現狀占有使用，被上訴人當初購買
      之位置即在系爭土地內側，價格亦是「裡地」價格，與面
      臨道路之土地價格不能相提並論。被上訴人購地當時明知
      現有道路通行之位置，且對於購買土地之現況無異議，然
      事後卻假藉種種理由請求分割系爭土地，進而以廉價所購
      買之裡地換得臨道路之高價土地，顯非公平，亦無理由。
      原判決於裁判分割時未慮及「臨道路地」及「裡地」價值
      之差異，所為之分割方法顯有瑕疵，罔顧上訴人之權益，
      上訴人不同意被上訴人所提出之分割方案，請求以前述「
      鬮分合約字」之內容為系爭土地之分割方案等語，資為抗
      辯。上訴人並不服原判決，而據此提起本件上訴。其上訴
      聲明為：（1）原判決廢棄；（2）被上訴人在第一審之訴
      駁回。
四、視為上訴人辛○○則以：被繼承人己○○死亡後，迄尚未辦
    妥繼承登記。伊希望維持現狀，且伊母親現仍居住於系爭土
    地上如附圖二所示D部分土地上之建物，故不同意分割系爭
    土地，亦不同意如附圖二所示H及G部分土地間之通路分由被
    上訴人取得，該部分土地應保持共有。其餘上訴理由則同上
    訴人子○○所述等詞置辯。其上訴聲明為：（1）原判決廢
    棄；（2）被上訴人在第一審之訴駁回。
五、視為上訴人丙○○及庚○○則陳述：伊等二人為父子，於系
    爭土地分割後要保持共有，伊等同意原判決所採行之分割方
    案等情。
六、視為上訴人卯○○及寅○○則陳述：伊等贊同原判決所採行
    之分割方法等語。
七、上訴人子○○、視為上訴人辛○○、丙○○、庚○○、卯○○、寅○○及被上訴人不爭執之事項：系爭土地為兩造所共
    有，各共有人之應有部分詳如附表所示。
八、查系爭土地為兩造所共有，其共有人之各該應有部分詳如附
    表所示。其中視為上訴人癸○○、戊○○、辛○○、乙○及
    壬○○為原共有人己○○之繼承人，己○○於98年10月7日
    死亡後，其繼承人即視為上訴人癸○○、戊○○、辛○○、
    乙○及壬○○等人迄尚未辦妥繼承登記等情，為被上訴人與
    視為上訴人癸○○、戊○○、辛○○、乙○及壬○○所不爭
    執，並有戶籍謄本及土地登記謄本附卷可稽，堪信為真。玆
    因法院裁判分割共有物，性質上為共有人間應有部分之交換
    ，屬處分行為，視為上訴人癸○○、戊○○、辛○○、乙○
    及壬○○等人即使因繼承而於登記前已取得被繼承人己○○
    就系爭土地之所有權應有部分，但因非經登記不得處分其物
    權，而分割共有物之訴，其參與分割之當事人又須以全體為
    之，則視為上訴人癸○○、戊○○、辛○○、乙○及壬○○
    等人在辦畢繼承登記前，仍不得以共有人身分參與共有物之
    分割。因之，被上訴人於本院第二審程序追加請求視為上訴
    人癸○○、戊○○、辛○○、乙○及壬○○應就伊等被繼承
    人己○○辦理繼承登記後，與被上訴人及其餘共有人分割共
    有之系爭土地，於法即屬有據。
九、被上訴人訴請裁判分割系爭土地。然上訴人子○○及視為上
    訴人辛○○均不同意分割，希保持該土地為兩造共有之現狀
    ，並以前揭情詞置辯。是本件訴訟之爭點，顯在於：（1）
    系爭土地有無因物之使用目的不能分割或訂有不分割之特約
    情事？（2）原判決所採行之分割方法是否符合公平原則？
    經查：
（一）系爭土地有無因物之使用目的不能分割或訂有不分割之特
      約情事？
   (1) 按各共有人，得隨時請求分割共有物，但因物之使用目的
      不能分割或契約訂有不分割之期限，不在此限；又共有物
      分割之方法，不能協議決定者，或於協議決定後，因消滅
      時效完成經共有人拒絕履行者，共有人得聲請法院為分割
      ，民法第823條第1項及第824條第2項分別定有明文。復按
      ，民法第823條第1項所謂因物之使用目的不能分割，係指
      共有物繼續供他物之用，而為其物之利用所不可缺，或為
      一權利之行使所不可缺者而言，例如界標、共有之契據及
      區分所有建物之共有基地等均屬之。至僅因聚族而居之傳
      統關係，究難認有不能分割情形存在（最高法院59年臺上
      字第970號判例參照）。查系爭土地之地目為「建」，面
      積2,466.44平方公尺，該土地上有如附圖二所示各該建物
      及地上物存在等情，業據原審及本院勘驗現場明確，記明
      勘驗筆錄足稽，並經原審囑託臺中縣清水地政事務所繪製
      如附圖二所示之鑑定圖為憑。上訴人子○○及視為上訴人
      辛○○固辯稱：系爭土地及其上房屋均係上訴人祖先來台
      後分給子孫之珍貴共有公產，係不可替換之永久紀念產物
      。且兩造祖先更曾於昭和11年12月30日訂立卷存之「鬮分
      合約字」，符合民法第823條第1項但書所謂有因物之使用
      目的不能分割之情形。且該「鬮分合約字」其上載明「永
      不得藉端反覆」等語，足見共有人間有不分割系爭土地之
      約定云云。然據卷附該「鬮分合約字」以觀，其內容略謂
      ；「同立鬮分合約字人林才同弟林棍偕姪林文卻承祖父遺
      下所有左記土地建物，並牛車器具以及家用、什物，今邀
      請族親戚及當堂分配憑鬮拈足、從玆照鬮分應得之額各人
      掌管，永為己有物業．．．．。長房林才鬮分應得之建物
      列明於左．．．．．．，貳房姪林文卻鬮分應得之建物列
      明於左．．．．．．，林才、林棍及林文卻持分共有之土
      地列明於左．．．．．。右記鬮分條件係林才偕弟姪同族
      親戚屬妥議一同喜悅永不得藉端反覆，口恐無憑，同立此
      鬮分合約字．．．．．．」等情，而由該「鬮分合約字」
      所載之「大甲郡大肚庄井子頭字蔗廓第壹參○番所在」之
      建物及「大甲郡大肚庄井子頭字蔗廓第壹參○番」之土地
      ，是否即為系爭土地及其上之現有地上建物，雖尚難驟爾
      論斷。然縱使上訴人子○○所稱如附圖二所示「N」部分
      之公廳，即是「鬮分合約字」中所載「東畔五間尾厝壹間
      東畔護龍頭厝壹間計貳間也，又承先伯父香祀之額應分得
      東畔大房厝壹間也」之房屋，而所載「林才分得護龍頭厝
      壹間，現為母親房屋，若有破損當作參房共同修理，若母
      親身後此建物即歸林才掌管也」之房屋即為如附圖二所示
      「D」部分建物，又所載「貳房姪林文卻鬮分應得之建物
      列明於左…」之房屋位置即為如附圖二所示「M」、「K」
      、「L」各該部分地上建物，另所載「東畔護龍厝中間連
      尾間並墻圍外護龍尾間計參間也，四房林棍鬮分應得之建
      物列明於左…」之房屋位置即係如附圖二所示「E」、「G
      」、「J」、「F」、「C」各該部分地上建物。至於如附
      圖二所示「H」、「I」部分則是由林文卻分別出售予上訴
      人及視為上訴人丙○○，足徵「鬮分合約字」上所載土地
      即為系爭土地等情並非虛妄，而可據此認為系爭土地之原
      共有人早於昭和11年間（即西元1936年，相當於25年）即
      就該土地為分管之協議。然所謂分管契約，係指共有人就
      共有物之使用、收益或管理方法所訂定之契約，與共有物
      之分割不同，共有人請求分割共有物，應解為有終止分管
      契約之意思，是系爭土地即使曾有上訴人子○○所指上開
      分管協議存在，亦因被上訴人提起本件分割共有物訴訟，
      而當然終止。是不論被上訴人購買系爭土地之應有部分時
      ，究竟是否知悉有前開分管契約之存在，均無礙被上訴人
      分割共有物請求權之行使。再者，該「鬮分合約字」其上
      固載有「永不得藉端反覆」等語，然此只不過係刻意彰顯
      參與訂立該「鬮分合約字」之契約當事人均應受該協議分
      管契約之拘束，不容任意反悔違約而已，與所謂不分割之
      特約顯然有間，尚難執此遽謂該等立約之當事人間有所謂
      禁止分割之約定存在情事。是則，系爭土地既無前開說明
      之因物之使用目的不能分割之情形，且共有物分管契約與
      共有物不分割之約定亦屬有異，應不影響共有人共有物分
      割請求權之行使，則上訴人子○○與視為上訴人辛○○抗
      辯系爭土地有民法第823條第1項但書所謂因物之使用目的
      不能分割及訂有禁止分割之特約云云，即難為本院所憑採
      。至最高法院48年台上字第1065號判例及85年台上字第
      2126號判決意旨，主在闡釋共有人訂立分割或分管契約後
      ，該分割或分管契約對於受讓應有部分之第三人仍繼續存
      在，非謂一有分管契約，共有人即不得訴請裁判分割共有
      物，上訴人之法律上見解容有誤會，附此敘明。
   (2) 又上訴人子○○及視為上訴人辛○○固另辯稱被上訴人當
      初所購買系爭土地之位置並未臨路，而係在該土地之內側
      ，其價值不能與臨路之土地相比，乃被上訴人竟訴請裁判
      分割系爭土地，欲以裡地價格廉價所購買之裡地換得臨路
      之高價土地，顯然無理云云。惟按，買賣契約屬於債權關
      係，而債之關係為特定人間之權利義務關係，不及於契約
      以外之第三人。而共有關係係物權關係，共有物之分割，
      目的即在消滅此種物權關係。共有土地各共有人之應有部
      分各為若干，應以土地登記簿上所記載者為準（最高法院
      67年台上字第3131號判例意旨參照）。共有人與其前手是
      否成立特定位置之土地買賣並約定受讓某特定部分，此種
      特定位置之土地買賣，係買賣雙方間之關係，亦祇係債權
      性質，不能據以改變物權關係，應有部分經登記後，關於
      共有人間就共有土地之物權關係，仍應此為斷。查被上訴
      人向其前手買受系爭土地之應有部分時，縱如上訴人子○○與視為上訴人辛○○所稱係購買系爭土地內側未臨道路
      之特定部分土地，其價格較低，然此種特定部分土地之買
      賣，係買賣雙方間之債權債務關係，與上訴人子○○或視
      為上訴人辛○○均無涉，兩造就系爭土地之共有物權關係
      ，並不因此而有變更，仍應依土地登記簿之登載情形據以
      認定系爭土地之各該共有人，上訴人子○○所取得系爭土
      地之應有部分與上訴人所取得之應有部分，其法律上之效
      力並無分軒輊，自難以上訴人現占有系爭土地之特定部分
      ，或被上訴人當初與其前手前有受讓系爭土地價值較低之
      內側特定位置之約定，而影響被上訴人分割共有物請求權
      之行使。是上訴人子○○及視為上訴人此之所辯，自亦無
      足採。從而，上訴人子○○聲請訊問證人林秋波、林瑞得
      、甲○○、湯振時及湯振福等人，旨欲證明視為上訴人寅
      ○○及被上訴人於購買系爭土地之應有部分時，就購買土
      地之位置、範圍及面積已明確約定，被上訴人與視為上訴
      人寅○○自應受拘束，不得主張分割共有之系爭土地云云
      ，當亦無必要，附此敘明。
   (3) 綜上，系爭土地之使用性質並無不能分割之情形，且各該
      共有人間亦無不分割之約定，既如前述，玆因無法達成分
      割之協議，被上訴人爰訴請裁判分割系爭土地，揆之前開
      規定，自為法之所許。
（二）原判決所採行之分割方法是否符合公平原則？
   (1) 按分割共有物以消滅共有關係為目的，法院裁判分割共有
      土地時，除因該土地內部分土地之使用目的不能分割（如
      為道路），或經全體共有人表示仍願維持共有關係，應准
      就該部分土地不予分割外，應將土地分配予各共有人單獨
      所有，最高法院69年臺上字第1831號判例參照。再按，分
      割共有物之訴，法院就其分割方法，固有依民法第824條
      第2項所定之分配方法，命為適當分配之自由裁量權，而
      不受任何共有人主張之拘束，然其分割方法仍以適當為限
      ，故法院應依共有物之性質、價值，斟酌各共有人之利害
      關係，其使用之狀況及當事人之意願，分割後之經濟效用
      ，符合公平經濟原則，並兼顧全體共有人之利益，而為公
      平之分割。查系爭土地之地目為「建」，屬乙種建築用地
      ，此觀諸卷存土地登記謄本之記載即明。該土地之地形呈
      梯形，南邊較北邊寬度略短，僅東側面臨寬約9.4米之太
      平路，其餘則均未臨路。系爭土地上之各該地上物分佈位
      置、面積等使用現況詳如附圖二所示，其中如附圖二所示
      A、B部分建物，均係未辦保存登記之加強磚造鐵皮樓房，
      現由系爭土地原共有人己○○之子居住使用；C部分則為
      土造瓦頂地上物，現由視為上訴人庚○○作為堆放雜物使
      用；D部分亦為土造瓦頂平房地上物，現由視為上訴人辛○○之母（即己○○之妻）居住使用；而E、M部分則均為
      土造瓦頂平房地上物，其屋齡已有6、70年，現分由上訴
      人子○○作為廚房及居住使用，至於G部分之土造瓦頂平
      房地上物，現則由上訴人子○○作為堆放雜物使用，而J
      部分所示之鐵架鐵皮地上物，則由上訴人子○○作為車庫
      使用。又F部分之土造瓦頂平房地上物，則係視為上訴人
      丙○○所有，屋齡約有6、70年，該屋目前未有人居住，
      作為堆放雜物使用；而L部分之土造瓦頂平房地上物及K部
      分之鐵棚車庫亦均係視為上訴人丙○○所有，前者現作為
      廚房使用，其內置有傳統之炊灶用具，後者則作為車庫使
      用。另H部分之加強磚造三層樓房，門牌為台中縣大肚鄉
      ○○路15之3號，現由上訴人子○○之子媳居住使用：而I
      部分門牌為台中縣大肚鄉○○路15之2號之加強磚造三層
      樓房，現則由視為上訴人丙○○及其家人居住使用。又N
      部分之土造瓦頂平房則為「公廳」；而O部分之磚造鐵皮
      屋頂地上物及P部分之瓦頂平房地上物則均係被上訴人所
      有，現該等地上物均未使用，前者之地上物甚至並無門扇
      。另Q部分之磚造瓦頂平房地上物係上訴人之訴訟代理人
      甲○○所有，將來擬供作甲○○之子製茶之營業場所；而
      R 及S部分之無屋頂地上物，亦均為甲○○所有，前者地
      上物部分作為養雞之雞寮使用，部分則係廢棄之廁所，後
      者地上物現則堆放PC雜物（塑膠鞋）等情，業據原審及本
      院勘驗現場明確，分別記明各該勘驗筆錄可稽，並有現況
      照片附本院卷可參，是依前揭土地使用現況情形而論，足
      認系爭土地上之地上建物，除其中如附圖二所示Ａ、Ｂ、
      Ｈ、Ｉ部分之各該樓房現存經濟價值尚高外，其餘之瓦頂
      平房及鐵皮等地上物，則均已老舊，有的甚至已破損而無
      屋頂及門扇，客觀上已無多大之價值。本院考量系爭土地
      之上開使用現況情形，於公平合理範圍內儘量保留經濟價
      值尚高之建物，避免分割後該土地上仍具經濟價值之如附
      圖二所示Ａ、Ｂ、Ｈ、Ｉ部分之各該樓房遭拆除，使建物
      所有權人仍可保有利用，以免造成社會經濟之損失，並兼
      顧共有人之公平利益，調和共有人應有部分應受分配之土
      地面積能與實際分得之面積相符，儘量貼近各共有人依應
      有部分比例應受分配之面積而無增加或短少之情形，且使
      兩造共有人所分得之土地均能臨路，俾對外通行無礙並能
      充分利用，符合經符合經濟效用，認採用被上訴人所提出
      之如附圖一所示分割方法（按即原判決所採之分割方案）
      分割系爭土地，尚合乎公平經濟效用原則，使兩造所分得
      之土地均能臨太平路，不致成為袋地，且不須拆除經濟價
      值尚高之如附圖二所示Ａ、Ｂ、Ｈ、Ｉ部分之各該樓房，
      僅須拆除其餘部分之地上物，然因該等部分地上物客觀經
      濟價值甚低，已如上述，自應無保存之必要；並參諸視為
      上訴人卯○○、寅○○與被上訴人已陳明分割後仍欲保持
      共有關係，而視為上訴人丙○○及庚○○亦表明分割後仍
      欲維持共有關係等共有人之意願，准各該部分（即如附圖
      一所示A及D部分）共有人成立新之共有關係，而按原應有
      部分比例保持共有。
   (2) 上訴人子○○雖極力主張若欲裁判分割兩造共有之系爭土
      地，應依上開「鬮分合約字」所示分管協議之內容為分割
      云云。惟查，分管契約與共有物之分割不同，前者以共有
      關係繼續存在為前提，後者則以消滅共有關係為目的，故
      裁判分割共有土地時，並非須完全依共有人之分管契約為
      分割，而應斟酌土地之經濟上價值，使各共有人分得之土
      地均利於使用，足見法院依法並不受共有人間分管契約之
      拘束，是上訴人子○○此之主張，尚無可採。又上訴人子
      ○○固另主張如附圖二所示G、H間之通路於分割後仍應保
      持共有云云。然查，兩造所分得之各該土地既均臨太平路
      ，並無礙其對外之通行，則衡情自無將如附圖二所示G、H
      間之自留通路保留仍由兩造共有之必要。是上訴人子○○
      所言上情，亦無可取。
十、綜上所述，系爭土地之原共有人己○○既已於本件訴訟繫屬
    中之98年10月7日死亡，而其繼承人即視為上訴人癸○○、
    戊○○、辛○○、乙○及壬○○復迄仍未辦妥繼承登記，則
    被上訴人於第二審程序追加請求視為上訴人癸○○、戊○○
    、辛○○、乙○及壬○○等人應就其被繼承人己○○所有系
    爭土地應有部分12分之2辦理繼承登記後，與被上訴人及其
    餘共有人分割共有之系爭土地，應予准許。又本院斟酌系爭
    共有土地之性質、分割後之經濟效用，並兼顧全體共有人之
    利益等情事，既認應依如附圖一所示分割方法為原物分配，
    始為公平適當，則原判決採行該分割分法命為原物分割，於
    法即無違誤。上訴意旨指摘原判決不當，求予廢棄改判，為
    無理由，應駁回其上訴。但因系爭土地之原共有人己○○已
    死亡，其就該土地之應有部分依法由其繼承人即視為上訴人
    癸○○、戊○○、辛○○、乙○及壬○○等人繼承，已如上
    述，是原判決主文第1項第5、6行關於「編號B部分面積411.
    07平方公尺土地，分由被告己○○取得」之記載應更正為「
    編號B部分面積411.07平方公尺土地，分由視為上訴人癸○○、戊○○、辛○○、乙○及壬○○公同共有」，併此敘明
    。
十一、末按應有部分有抵押權或質權者，其權利不因共有物之分
      割而受影響。但有下列情形之一者，其權利移存於抵押人
      或出質人所分得之部分：1、權利人同意分割。2、權利人
      已參加共有物分割訴訟。3、權利人經共有人告知訴訟而
      未參加，民法第824條之1第2項定有明文。查視為上訴人
      卯○○及寅○○曾將系爭土地之應有部分共8分之2設定抵
      押權予訴外人台中縣龍井鄉農會，並於96年7月24日辦妥
      抵押權設定登記，有土地登記謄本附卷可參。上訴人並於
      本件訴訟繫屬中，於98年7月14日具狀請求本院告知訴外
      人即抵押權人台中縣龍井鄉農會參加本件訴訟，然訴外人
      台中縣龍井鄉農會於受告知訴訟後，並未參加本件訴訟，
      是依據民法第824條之1第2項第3款規定之意旨，訴外人即
      抵押權人台中縣龍井鄉農會之抵押權於本件共有物裁判分
      割之形成判決確定後，依法自應移存於抵押人即視為上訴
      人卯○○及寅○○所分得之如附圖一所示A部分土地，併
      為敘明。
十二、本件事證已臻明確，兩造其餘攻擊防禦方法及舉證，與本
      件判決結果並無影響，爰不逐一論述，附為敘明。
十三、按定共有物分割之方法，可由法院自由裁量，為適當之分
      配，不受任何共有人主張之拘束，既如前述，則本件縱准
      被上訴人分割共有物之請求，然因分割共有物之訴，係以
      請求分割共有物之形成權為訴訟標的，當事人所提出之分
      割方法，僅係供法院之參考，其分割方法，對於各共有人
      而言，並無勝負之問題，因此，本件訴訟費用若全由敗訴
      之上訴人及視為上訴人負擔，顯然亦有失公平，故自應由
      兩造依如附表所示各該應有部分比例負擔較為合理，併此
      敘明。
十四、據上論結，本件上訴為無理由，被上訴人追加之訴為有理
      由，依民事訴訟法第436條之1第3項、第449條第1項、第
      78條、80條之1、第85條第1項後段，判決如主文。
中     華    民    國    99    年     6    月    4    日
                  民事第二庭    審判長法官  王  銘
                                法      官  周靜秀
                                法      官  吳美蒼
附表：
┌─────┬───────┬───────┬──┐
│所有權人  │應  有  部  分│持  分  面  積│備註│
│          │              │（平方公尺）  │    │
├─────┼───────┼───────┼──┤
│己○○（已│  2/12        │411.07        │    │
│於98年10月│              │              │    │
│7日死亡， │              │              │    │
│由其繼承人│              │              │    │
│林碧雲、林│              │              │    │
│美雲、林萬│              │              │    │
│來、乙○及│              │              │    │
│壬○○繼承│              │              │    │
│而為公同共│              │              │    │
│有）      │              │              │    │
├─────┼───────┼───────┼──┤
│丙○○    │  5/36        │342.56        │    │
├─────┼───────┼───────┼──┤
│子○○    │  5/36        │342.56        │    │
├─────┼───────┼───────┼──┤
│庚○○    │  2/36        │137.02        │    │
├─────┼───────┼───────┼──┤
│卯○○    │  1/8         │308.31        │    │
├─────┼───────┼───────┼──┤
│寅○○    │  26/72       │890.66        │    │
├─────┼───────┼───────┼──┤
│丁○○    │  1/72        │34.26         │    │
├─────┼───────┼───────┴──┤
│合計      │              │2466.44             │
│          │              │                    │
└─────┴───────┴──────────┘
正本係照原本作成。
不得上訴。
中     華    民    國    99    年     6    月    4    日
                                書記官

司法院資訊處製作；財團法人民間司法改革基金會備份。
